臺灣高等法院民事判決　九十年度上更(一)字第二二○號
　　　上　訴　人　甲○○
　　　上　訴　人　乙○○
　　　　　　　　　丙○○
右當事人間請求損害賠償事件，兩造對於中華民國八十七年十二月十日臺灣臺北地方
法院八十六年度訴字第四三八九號第一審判決均提起上訴，經最高法院第一次發回更
審後，甲○○並於本審為訴之追加，本院判決如左：
    主      文
兩造上訴及甲○○追加之訴均駁回。
第二審上訴部分及發回前第三審訴訟費用，由兩造各自負擔；第二審追加部分訴訟費
用，由甲○○負擔。
    事      實
甲、上訴人（即被上訴人）甲○○方面：
  一、聲明：
    (一)乙○○、丙○○之上訴駁回。
    (二)原判決不利於甲○○部分廢棄。
    (三)右廢棄部分，乙○○、丙○○應再給付甲○○新台幣（下同）四百八十五萬五
      千零三十九元，及自民國（下同）八十七年九月十九日起至清償日止按週年利
      率百分之五計算之利息。
    (四)第一、二審訴訟費用由被上訴人負擔。
    (五)願供擔保請准宣告假執行。
  二、陳述：除與歷審判決記載相同者，茲引用之外，補陳：
    (一)本件甲○○所失利益與所受損害合計為六百二十萬元：
      1.所受損害：系爭房屋因混凝土氯離子含量過高之瑕疵存在，致上訴人僅能以
        一千零三十萬元價額出售，所受損害為五百四十萬元。
      ２所失利益：甲○○本擬於八十六年九月三十日以一千六百五十萬元將系爭房
        屋出售予訴外人王鄭華，可受有八十萬元之預期利益，嗣因檢測得知系爭房
        屋為海砂屋，王鄭華拒絕履約，甲○○須返還王鄭華價款，因而喪失八十萬
        元之預期利益。
      3.扣除原審判准之一百三十四萬四千九百六十一元後，乙○○、丙○○應再給
        付甲○○四百八十五萬五千零三十九元。
    (二)系爭房屋為海砂屋之證明：
      1.系爭房屋係海砂屋，除有桂田實驗室檢測報告可稽外，尚有臺北市土木技師
        公會鑑定系爭房屋認為：系爭房屋平均氯離子含量為0.6168ｋｇ\㎡，依據
        八十三年七月經濟部中央標準局（其後更名為經濟部標準檢驗局，下簡稱經
        濟部標準局）修正公布中國國家標準ＣＮＳ三○九○一般鋼筋混凝土中最大
        水溶性氯離子含量為0.6ＫＧ／㎡，系爭房屋之氯離子含量超過中國國家標
        準之規定，屬氯離子含量偏高之房屋，依據現場勘察結果研判，目前房屋狀
        況大部分尚好，僅少處幾處損壞，損壞原因一部分係因含氯量高造成鋼筋鏽
        蝕膨脹使混凝土剝落，一部分係房屋自然使用，混凝土因溫度變化、地震等
        所造成之裂縫等情事。
      2.又依經濟部中央標準局專刊「工業財產權與標準」八十七年三月份第六十期
        ，由中央標準局荐任技工曾正雄先生所撰「混凝土相關法規與驗收機率（兼
        論海砂屋善後處理）」文中指出：因混凝土硬化後，會降低其中所含氯離子
        濃度，是系爭房屋於檢測固化之混凝土仍高於標準值，其為氯離子含量過高
        之海砂屋，確屬無疑。
      3.ＣＮＳ三○九○預拌混凝土國家標準規定雖無「海砂屋」名詞，惟依一般社
        會通念，房屋如為海砂屋絕對有重大瑕疵，無人願意以相同之市價購買海砂
        屋，此為不爭之事實，不因為法令上無相關名詞而有不同，亦不可因無相關
        名詞而異其出賣人應負之責。更何況，系爭房屋鋼筋混凝土氯離子含量過高
        ，造成鋼筋銹蝕膨脹混凝土剝落，致建築結構、安全性造成影響，而有減少
        通常效用之瑕疵存在，甚為明確。
　　(三)乙○○、丙○○雖辯陳：系爭房屋之建築完成日期為七十三年六月八日，經濟
　　　部標準局鋼筋混凝土之規定標準係八十三年七月二十三日所為修正標準，甲○
　　　○以此標準溯及既往指摘系爭房屋之瑕疵，顯失交易公平云云。惟經原審法院
　　　審理時向經濟部標準局函查七十三年六月八日時我國鋼筋混凝土氯離子含量之
　　　國家標準，該局復稱：「預拌（或場拌）混凝土材料如澆注入預先紮妥之鋼筋
　　　中而成為鋼筋混凝土時，所含氯離子含量（即鹽類如ＮＡＣＬ中氯離子含量）
　　　於七十三年六月八日時之相關國家標準，請參考適用該時之六十六年六月十六
　　　日修正之ＣＮＳ三○九○預拌混凝土國家標準第三、四節規定：『拌合用水應
　　　無色無臭不含有害量之油、鹽類：：：及其他有害物質』本項規定沿用至今未
　　　曾更改」等語，有該局八十七年五月二十日（八七）台壹字第三○二四四一號
　　　函及檢附之當時預拌混凝土我國國家標準可稽。
    (四)乙○○、丙○○雖又謂：成屋之混凝土氯離子含量無判斷依據或不得依ＣＮＳ
　　　判斷或屋齡老舊增加氯離子含量云云。惟依經濟部標準局覆函謂：「因水泥之
　　　水化作用及物理吸附，其水溶性氯離子含量會隨時間增加較新拌時降低」，顯
　　　見雖ＣＮＳ國家標準未直接訂定硬固混凝土之標準，惟舉輕以明重，系爭房屋
　　　瑕疵存在無疑。且系爭房屋屋齡已逾十五年，在時間增加十五年下，檢測系爭
　　　房屋之氯離子含量仍較新拌混凝土國家標準高出甚多，益見系爭房屋瑕疵之重
　　　大。至於成屋是否為海砂屋之判別，經濟部標準局在工業財產權與標準月刊（
　　　八十七年三月）技術法規「混凝土相關法規與驗收機率」一文中，有如下說明
　　　：「任何成屋疑似海砂屋經公正客觀之第三者（受託檢測單位）註明取樣部位
　　　、取樣數量，作水溶性氯離子含量檢測數據，若比對ＣＮＳ三○九○預拌混凝
　　　土國家標準規定，若超高時即可作為海砂屋之判別依據」。
    (五)乙○○、丙○○一再主張：注水會增加檢測混凝土氯離子含量之數據偏差，惟
      此點業經臺北市土木技師公會於八十八年七月十五日以北土技字第八八三○八
      九○號函覆表示：「鑽取過程加注之自來水會將混凝土中之氯離子稀釋出，故
      結果係『降低』檢測值」等語，可見該二人之主張顯不可採。
    (六)至於乙○○謂：其不知系爭房屋為海砂屋或未曾保證一事，與事實不符。蓋乙
      ○○於委託仲介公司出售系爭房屋時，於房地產標現況說明書上勾選系爭房屋
      「非為海砂屋」，且於甲○○買受系爭房屋時向甲○○表示：其於系爭房屋居
      住十幾年，沒有水泥塊剝落現象，房屋也沒有整修過，絕對不是海砂屋云云；
      系爭房屋混凝土氯離子含量之多寡非經專業機構檢驗無法得知，甲○○雖察看
      系爭房屋現況，惟不能以此即認定甲○○知悉系爭房屋混凝土氯離子含量過高
      而仍同意予以買受。至於兩造所定不動產買賣契約約定房屋現況點交，係針對
      室內外門窗、電燈、自來水衛生設備等固定現有物所為之約定，並未約定免除
      房屋通常效用、價值之瑕疵擔保責任，則系爭房屋既因混凝土氯離子含量過高
      有減少通常效用之瑕疵存在，故乙○○、丙○○應就系爭房屋負瑕疵擔保責任
      ，不能因「現況交屋」而主張毋庸負瑕疵擔保及債務不履行責任。
  三、證據：除援用歷審所提證據外，補提：
    (一)甲○○與訴外人呂銘涵簽訂之不動產買賣契約書一件；
    (二)本院八十九年度訴字第九八號、八十九年度重上字第三五一號民事判決；
    (三)乙○○填寫之委託銷售契約書一份；
    (四)系爭房屋三樓住戶之談話錄音摘要；
    (五)桂田實驗室報告一份；
    (六)臺北市土木技師公會鑑定報告；
    (七)經濟部中央標準局工業財產權與標準月刊；
    (八)定金收據一紙；
    (九)合意書一份；
    (十)臺北市土木技師公會八十八年七月十五日北土技字第八八三○八九○號函；
    (十一)經濟部標準檢驗局八十八年四月十五日標檢（八八）一字第○五五○一號函；
    (十二)經濟部標準檢驗局函覆本院八十七年五月四日北院義民字辛八六訴四三八九字
      第一三八一一號函；
    (十三)工業財產權與標準第六十期第一○一頁；
    (十四)最高法院二十九年上字第八二六號判例等為證；
    並聲請乙○○、丙○○提出委託銷售契約書所附「房地產標的現況說明書」之正
    本；暨聲請訊問證人湯貴美、倪其正、彭樞正等人。
乙、上訴人（即被上訴人）乙○○、丙○○方面：
  一、聲明：
    (一)甲○○之上訴駁回。
    (二)原判決不利於乙○○、丙○○部分廢棄。
    (三)右開廢棄部分，甲○○在第一審之訴及假執行之聲請均駁回。
    (四)第一、二審訴訟費用由甲○○負擔。
  二、陳述：除與歷審判決記載相同者，茲引用之外，補陳：
    (一)系爭房屋具備通常效用、價值，原判決認定系爭房屋為海砂屋，顯乏依據：
      1.依經濟部標準檢驗局八十八年四月十五日標檢（八八）一字第○五五○一號
        函表示：ＣＮＳ國家標準中並無『海砂屋』名詞，國家標準係供國人自行採
        用並無強制性等語，可知現行法規並無海砂屋之名詞及定義規定，甲○○主
        張系爭房屋為海砂屋自屬無據。
      2.桂田實驗室之報告為一私文書，不具形式及實質上效力，更何況鑑定採樣之
        試體乃訴外人王鄭華、劉錦峰自行提供交與桂田實驗室檢測，並非桂田實驗
        室人員親赴實地採樣進行檢測，不具真實性，鑑定結果自不足採。
      3.依法律不溯及既往之原則，八十三年七月二十二日修定公布之ＣＮＳ國家標
        準預拌混凝土氯離子含量之限制規定，不溯及適用於七十三年建造完成之系
        爭房屋。
      4.又「預拌混凝土」與系爭房屋之「凝固鋼筋硬化混凝土」，兩者並不相同。
        。蓋前者為預拌（或場拌）混凝土，依經濟部標準局ＣＮＳ三○九○開宗明
        義第一節規定其適用範圍，本標準適用於新拌且未凝固之預拌混凝土，自產
        製以至工地交購方，購方要求與本標準不符，以購方規範為準，混凝土運地
        以後，其澆鑄、養護等工作，均不在本標準以內。準此，系爭房屋既為經過
        加水攪拌澆注入紮妥之鋼筋混凝土，自無適用經濟部標準局ＣＮＳ三○九○
        預拌混凝土國家標準餘地。惟臺北市土木技師公會鑑定系爭房屋四份採樣測
        試之「鋼筋」混凝土報告，卻以ＣＮＳ三○九○預拌混凝土國家標準作為判
        定標準，實有違誤。況依規定拌合用水須在無任何污染，而本件在臺北市土
　　　　木技師公會試體採樣第四號鑽壁時，因牆壁堅硬無法鑽孔取樣，此益證絕非
　　　　海砂屋之構結，乃另注水而呈深黑色，氯離子含量較其他三處略高。
      5.退步縱認系爭房屋適用ＣＮＳ國家標準預拌混凝土氯離子含量之限制規定，
        惟系爭房屋鋼筋混凝土含氯離子量亦未高於國家標準，蓋系爭房屋鋼筋混凝
        土四份所採樣氯離子含量平均值僅多出0.0168ＫＧ\㎡，一則歸因於加注自
        來水中之含氯離子，有臺北自來水事業處八十八年八月十八日北市水質字第
        八八二○九六八五○○號函為證；再歸因於取樣過程中以出汗之手碰及試體
        ，皆可能影響氯離子含量，亦有臺北市土木技師公會八十八年七月十五日北
        土技字第八八三○八九○號函為證。況依預拌混凝土ＣＮＳ國家標準三○九
　　　　○規定第二十六頁一七．一：「標準試樣應；：：及含氯量之試驗」；一七
　　　　．二「同一試樣所製作各試體於指定齡期試驗結果之『平均值』，但如其中
　　　　一試體強度偏低之結果顯然由於不當之取樣製作運作、養護或試驗而造成時
　　　　，可予刪除，而以其餘試體之記錄作為試驗值」；又建築技術規則第三百五
　　　　十二條（鑽心體試驗）二規定，三個試體之試驗壓力強度之「平均值」，對
　　　　建築構造之鑽心體試驗採樣測試係採各試體之「平均值」，從而系爭房屋鋼
　　　　筋混凝土含氯離子量四份採樣測試，應以「平均值」論斷，且因第四號採樣
　　　　試體係經灌注自來水，故應予刪除，而以其餘三份取樣試體之紀錄之平均值
　　　　0.57778ＫＧ\㎡作為試驗值，並未高於國家標準之0.6ＫＧ\㎡。
    (二)甲○○對系爭房屋有無瑕疵知之甚稔：系爭房屋在未經油漆、裝修、掩飾下，
      甲○○多次前往看屋，對牆壁油漆剝落凸起、細微裂痕、天花板混凝土剝落、
      露出鏽蝕鋼筋等情狀均一覽無遺，因之最後一次交屋時，在多人見證下，甲○
      ○再重新檢視屋狀均符合契約現狀，並對上開剝落油漆等情狀詳細端視外，對
      有水漬或水痕跡現象以衛生紙擦拭後，並未發現漏水情形，且由乙○○、丙○
      ○對此情狀補貼甲○○五千元，依「房屋既有現況點交確認」無誤。由此可見
      ，甲○○檢視系爭房屋是何等慎重，其對系爭房屋有無瑕疵存在自知之甚稔。
    (三)系爭房屋曾在八十三年八月二十二日做幅射屋檢測，惟是否海砂屋並未做此檢
      測，故在兩造間之買賣契約書，並末將「房地產委託銷售契約書」之附件「房
      地產標的現況說明書」作為兩造間買賣契約書之內容。
    (四)又決定不動產交易價格之因素甚多，受大環境景氣因素影響甚大，漲跌幅度受
      不同出售時間點而有差異。本件甲○○出售系爭房屋時間點，係在大環境不景
      氣不動產最低點時，且甲○○提出之買賣契約亦未載明為混凝土氯離子含量偏
      高或有任何瑕疵，顯然具備中古屋之通常效用及價值，甲○○就此請求所受損
      害及所失利益，實不足採。
  三、證據：除援用歷審所提證據外，補提：
    (一)戴林雄著民法案例實務第五○八頁；
    (二)王澤鑑著民法學說與判例研究第一三三頁；
    (三)經濟部標準檢驗局八十八年四月十五日標檢（八八）一字第○五五○一號函；
    (四)經濟部中央標準局八十七年十月七日（八七）台壹第三○四八七八號函；
    (五)八十七年六月十八日聯合報；
    (六)臺北市土木技師公會八十七年七月十五日北土技字第八八三○八九○號、八十
      七年七月十五日北土技字第八七一一○九號函；
    (七)臺北市土木技師公會八十七年四月八日北土技字第八七○四九七號函鑑定結果
      ；
    (八)經濟部中央標準局ＣＮＳ３０９０預拌混凝土規定；
    (九)臺北自來水事業處八十八年八月十八日北市水質字第八八二○九六八五○○號
      函；
    (十)兩造簽訂之買賣契約書；
    (十一)ＣＮＳ國家標準３０９０規定第二十六頁；
    (十二)建築技術規則第三百五十條規定等為證。
    理      由
甲、程序方面：
    上訴人甲○○於原審起訴時，係請求上訴人乙○○、丙○○給付四百十五萬八千
    八百七十二元及法定遲延利息，經最高法院第一次發回更審後，除對於原審判決
    駁回部分上訴外，另擴張請求二百零四萬一千一百二十八元及法定利息，而為訴
    之追加，核與民事訴訟法第四百四十六條第一項但書規定相符，應予准許。
乙、實體方面：
  一、上訴人甲○○起訴主張：伊於民國八十六年五月三十日向乙○○、丙○○購買
      門牌臺北市○○街三十一巷十七號五樓房屋及其坐落基地應有部分，約定房地
      總價款為一千五百七十萬元，伊已付清款項，並已受領系爭房地。嗣伊委託永
      慶房屋欲以一千六百五十萬元之價格出售系爭房地予第三人王鄭華，經檢測始
      發現系爭房屋為海砂屋，王鄭華因而拒絕履約，致伊未能將系爭房屋售予王鄭
      華。因系爭房屋為海砂屋，具有減損通常效用之瑕疵存在；且出賣人乙○○於
      委託友巢房屋仲介有限公司（下簡稱友巢仲介公司）出售系爭房屋時，在房地
      標的現況說明書上勾選系爭房屋並非海砂屋，可見出賣人乙○○、丙○○對於
      系爭房屋並非海砂屋應負保證責任，伊因系爭房屋為海砂屋受有下列損失：1.
      修繕費用六十三萬九千八百元，2.經濟價值及市場交易價值之減損三百五十一
      萬九千零七十二元等損失，共計四百十五萬八千八百七十二萬元，爰依民法物
      之瑕疵擔保、不完全給付及侵權行為等規定，請求判令乙○○、丙○○給付四
      百十五萬八千八百七十二元及法定利息等情。
      上訴人乙○○、丙○○則以：系爭房屋於七十三年六月間即興建完成，當時並
      無如經濟部標準局至八十三年七月二十二日修訂公布ＣＮＳ國家標準之鋼筋混
      凝土含氯離子量之限制規定，自無將該規定溯及適用於系爭房屋；退步縱認系
      爭房屋適用上開限制規定，因系爭房屋鋼筋混凝土四份檢體，一則歸因於加注
      自來水中之含氯離子，再歸因於取樣過程中以出汗之手碰及試體，皆可能影響
      氯離子含量，故系爭房屋鋼筋混凝土含氯離子量四份採樣測試，應以「平均值
      」論斷，且因第四號採樣試體經灌注自來水應予刪除，應以其餘三份取樣試體
      之紀錄之平均值0.57778ＫＧ\㎡作為試驗值，並未高於國家標準之0.6ＫＧ\㎡
      。另兩造於八十六年間就系爭房屋之買賣係現況買賣，系爭房屋並未作任何整
      修裝潢，甲○○於買受前已知悉並考量該屋之屋齡，並至現場察看多次，知悉
      系爭房屋有牆壁裂紋、混凝土剝落等瑕疵，仍簽訂買賣契約並完成房屋點交，
　　　故渠等毋庸負瑕疵擔保責任。系爭房屋縱有氯離子含量高於經濟部標準局八十
　　　三年七月二十二日公布之ＣＮＳ國家標準情事，因此項瑕疵於兩造訂約時已存
　　　在，渠等更無須負不完全給付之債務不履行責任等語，資為抗辯。
      原審判決乙○○、丙○○應給付一百三十四萬四千九百六十一元及其中一百萬
      元自八十六年十二月十七日起，其餘部分自八十七年九月十九日起算法定利息
      ，駁回甲○○其餘之訴；兩造除分別就不利部分上訴外，甲○○並於本審中主
      張受有損害五百四十萬元、所失利益八十萬元（共計六百二十萬元），即除原
      審請求之四百十五萬八千八百七十二萬元及法定利息外，另追加請求二百零四
      萬一千一百二十八元及法定利息。
  二、經查兩造於八十六年五月三十日簽訂「不動產買賣契約書」，約定由甲○○向
      乙○○、丙○○購買門牌臺北市○○街三十一巷十七號五樓房屋及其坐落基地
　　　，房地總價款一千五百七十萬元，甲○○業已付清價款，乙○○、丙○○已於
　　　八十六年六月二十五日將房地所有權移轉登記予甲○○，並將系爭房地交付予
　　　甲○○等事實，業據甲○○於原審提出不動產買賣契約書一份為證（原審卷第
　　　十至十四頁），並有系爭房屋登記簿謄本可稽（原審卷第四三頁），復為兩造
　　　所不爭執，應堪信為真實。
  三、系爭房屋之買受人甲○○主張：出賣人乙○○於委託友巢仲介公司出售系爭房
      屋時，曾為「系爭房屋並非海砂屋」之保證，系爭房屋為海砂屋，即缺少出賣
      人所保證之品質，及具有減損通常效用之瑕疵存在，系爭房屋之出賣人乙○○
      、丙○○應負損害賠償責任等情，業據提出八十三年七月二十二日修ＣＮＳ三
　　　０九０混凝土最大水溶性氯離子含量表、桂田實驗室氯離子含量規範、台灣省
　　　土木技師工會審定之「硬固混凝土氯離子含量試驗報告」等件為憑（本院卷第
　　　一一一至一一五頁）；系爭房屋之出賣人乙○○、丙○○則為前開各辯解。
      是故，兩造爭執之重點即在於：(一)系爭房屋是否為社會一般所稱之「海砂屋」
      ？(二)系爭房屋是否具有缺少出賣人乙○○、丙○○二人保證品質或減損通常效
      用之瑕疵存在？(三)買受人甲○○主張之各項損害賠償數額，是否有據？
  四、系爭房屋是否為「海砂屋」？
    (一)按所謂「海砂屋」一詞，乃一般社會上之泛稱，約自八十三年間首見於報端，
      非屬正統之學術概念，在學術界、主管機關及土木、結構業界係以：房屋之混
      凝土經檢測結果，其氯離子含量超過設計環境條件下之中國國家規範值為判定
      標準；至於混凝土中氯離子之來源並未特別限制，此有臺北市土木技師公會八
      十八年八月二十四日北土技字第八八三一０八０號函可參（本院上字卷第一九
      七頁）。易言之，社會一般民眾泛稱之「海砂屋」，房屋混凝土之氯離子含量
      超過國家標準規範值即屬之，非以混凝土中含有「海砂成份」為必要。
    (二)查系爭房屋經原審會同兩造至現場勘驗，發現系爭房屋之外觀：於主臥室天花
      板有凸起現象，牆壁有細微裂痕，大臥房天花板有混凝土剝落、露出鏽蝕鋼筋
      ；中間小臥室天花板有凸起現象，油漆斑駁陳舊，最小臥室亦有上開相同情形
      ，廚房天花板亦有凸起快剝落，陽台油漆斑駁，有水泥塊，露出鏽蝕鋼筋等情
　　　，有勘驗筆錄在卷可參（原審卷第五二、五三頁）。惟系爭房屋混凝土之氯離
　　　子含量究有無超過國家標準規範值，自應以實際檢測為準。而系爭房屋混凝土
　　　之氯離子含量是否超過中國國家標準規範值？房屋買受人甲○○固據提出臺灣
　　　省土木技師公會審定及桂田實驗室之測試報告為憑，惟臺灣省土木技師公會之
　　　鑑定乃第三人王鄭華委託鑑定，試體係由新研企業有限公司採樣後測試所得；
　　　另桂田實驗室測試報告乃第三人劉錦峰委託鑑定，試體由委託人自行採樣後測
　　　試所得，是上開二份測試報告之試體採樣非兩造當事人親自或在場會同所為，
　　　乙○○、丙○○爭執試體採樣之真實性甚烈（本院卷第九十頁），而甲○○並
　　　未在場亦未能說明採樣之情形，是上開二份測試報告自不足作為系爭房屋即為
　　　海砂屋之證據。
    (三)上開臺灣省土木技師公會及桂田實驗室之測試報告既不可採，原審法院爰函請
      臺北市土木技師工會鑑定，鑑定結論十、載陳：「(一)鑑定標的物平均氯離子含
      量為0.6168ＫＧ\㎡」；「(二)鑑定標的物約於七三年完工使用，依據平均氯離
      子含量為0.6168ＫＧ\㎡，依據八十三年七月經濟部標準局修正公佈中國國家
      標準ＣＮＳ三０九０一般鋼筋混凝土中最大水溶性氯離子含量為0.6ＫＧ\㎡，
      顯然本鑑定標的物氯離子含量超過中國國家標準之規定，屬含量偏高房屋」；
      「(三)依據現場勘察結果研判，目前房屋狀況大部份尚好，僅少數幾處損壞，損
      壞原因一部份係因含氯量高造成鋼筋鏽蝕膨脹使混凝土剝落，一部份係房屋自
      然使用，混凝土因溫度變化、地震等所造成之裂縫」等語（鑑定報告第III頁）
      ，有該公會之鑑定報告可稽（原審證物外放），足見：系爭房屋之混凝土氯離
　　　子含量確有超過經濟部標準局八十三年七月修正公布之國家標準規範值0.6Ｋ
　　　Ｇ\㎡之情事。
  五、在此，出賣人乙○○、丙○○以：系爭房屋於七十三年六月間即興建完成，經
      濟部標準局至八十三年七月二十二日始修訂公布ＣＮＳ國家標準之鋼筋混凝土
      含氯離子量之限制規定，此限制規定不能溯及適用於系爭房屋；且系爭房屋鋼
      筋混凝土之四份檢體，因第四號採樣試體經灌注自來水應予刪除，而其餘三份
      取樣試體之紀錄之平均值0.57778ＫＧ\㎡，並未高於國家標準值等節置辯。惟
      查：
    (一)系爭房屋之登記名義人乙○○於八十六年四月十三日委託友巢仲介公司出售時
      ，曾簽具一份「房地產委託銷售契約書」，其中第六條第三項：「委託人（按
      指乙○○，下同）應就房地產之重要事項簽認於房地產標的現況說明書，委託
      人對受託人（按指友巢仲介公司，下同）負有誠實告知之義務，如有虛偽不實
      ，由委託人負法律責任」，第七條第三項：「受託人對委託人所簽認之房地產
      標的現況說明書，負有誠實告知買方之義務」、第六項：「契約成立後，委託
      人同意授權受託人得代為收服買方支付之購屋定金」，暨於後附之「房地產標
      的現況說明書」中「4.是否為海砂屋？」勾選「否」等事實，業據甲○○提出
      「房地產委託銷售契約書」影本一份為證（本院卷第一０五至一０八頁）。雖
      乙○○當庭否認委託銷售契約書有關「乙○○」之簽名、蓋章非其所為（本院
      卷第二一四頁），且辯以：伊不記得有無簽此份委託銷售契約書，其未保存上
      開委託銷售契約書之正本云云，惟經本院將上開「房地產委託銷售契約書」（
      本院卷第一０八頁）與乙○○承認為真正之「不動產買賣契約書」（原審卷第
      十三頁）上「乙○○」之簽名筆跡以肉眼觀察對照，筆順與寫法顯然出自同一
      人手筆；且證人即友巢仲介公司之人員倪其正到庭結證：「這份委託銷售契約
　　　書是賣主委託友巢公司要賣屋的時候必須填具的：：：我非常確定房地標的現
　　　況說明書是由乙○○親自簽名填寫，公司規定不得代為填寫」、「我（指倪其
　　　正）當時有問系爭房屋是否為海砂屋，黃先生（指丙○○）有回答說：沒有做
　　　過檢測，他自己也不曉得，但屋主後來自己決定勾了「否」，我有說是就是，
　　　不是就不是，請他自己決定」綦詳（本院卷第二二四─一、二二七頁），堪認
　　　：乙○○委託友巢公司出售系爭房屋時，確有填具「委託銷售契約書」，後附
　　　之「房地產標的現況說明書」為乙○○、丙○○共同參與填寫，乙○○就系爭
　　　房地之重要事項有誠實告知之義務，友巢公司亦依據「房地產標的現況說明書
　　　」所載內容告知買方。
    (二)次查友巢仲介公司經乙○○填具「委託銷售契約書」後，該公司之人員彭樞正
      介紹系爭房屋予甲○○時，即依據上開「房地產標的現況說明書」所載內容告
      知甲○○，並交付上開現況說明書影本予甲○○之事實，業據證人彭樞正證陳
      綦詳（本院卷第二一０頁）。是乙○○委託友巢仲介公司出售系爭房屋，代理
      人友巢公司之人員彭樞正依據乙○○填寫之「房地產標的現況說明書」內容告
      知甲○○，則「房地產標的現況說明書」中表示內容即為買受人與出賣人間就
      系爭房屋品質之約定內容，亦即「系爭房屋並非海砂屋」為兩造就系爭房屋約
      定之品質之一部分甚明。雖乙○○、丙○○以：「房地產標的現況說明書」並
      未於兩造嗣後簽訂之不動產買賣契約書內記載，並非兩造間之買賣契約內容云
      云置辯，惟如上所述，出賣人乙○○之代理人友巢公司既已將乙○○填寫有關
      系爭房屋品質之「房地產標的現況說明書」內容告知並影印交付買受人甲○○
      ，縱未於買賣契約上以書面記載，惟依買賣洽談過程觀之，仍應認為係兩造就
      系爭房屋意思合致之買賣標的物之品質內容。
    (三)雖系爭房屋興建於七十三年間，惟因本件兩造間之買賣契約簽訂於八十六年五
      月三十日且約定「系爭房屋非海砂屋」為品質之內容。而經濟部標準局於八十
      三年七月間修正公布之中國國家標準（ＣＮＳ）三０九０新拌（屬半流體未硬
      化前）混凝土中最大水溶性氯離子含量規範值為0.6ＫＧ\㎡，惟硬固後混凝土
      之水溶性氯離子含量會隨時間增加較新拌時降低，現行國家標準中並無已硬化
      混凝土之建築物含氯離子量之標準，有經濟部標準局八十七年十月七日（八七
      ）台壹字第三０四八七八號（本院卷第八六、八七頁）、八十八年四月十五日
      標檢（八八）一字第０五五０一號函（本院上字卷第七七、七八頁）、該局專
      刊「工業財產權與標準」第六十期第一０一頁（本院卷第一七一頁）可參。是
      上開新拌混凝土中最大水容性氯離子含量規範值應可適用於硬化混凝土之系爭
      房屋上，且因硬化之混凝土實際上較新拌之混凝土含氯離子量為低，是適用上
　　　開新拌混凝土含氯量之標準於系爭房屋上並無不公平可言。
    (四)再查系爭房屋之第四號採樣試體縱經灌注自來水（即濕式），會有二種可能情
      況發生，其一由於鑽取過程加注之自來水會將混凝土中之氯離子稀釋出，另一
      可能自來水中含有氯離子（但台北地區自來水內氯離子含量甚為微小）或者取
      樣過程中以出汗之手（汗水中含有部分氯離子）碰及試體，則皆可能影響氯離
      子含量，但無論何種情況應不致造成檢測數據之巨大偏差，亦有臺北市土木技
      師公會八十八年七月十五日北土技字第八八三０八九０號函在卷足憑（本院卷
      第八三頁）。查本件臺北市土木技師公會委請臺灣省土木技師公會就系爭房屋
      之四個試體作含氯量之檢測，每一試體所得之數據為三次測試之平均值，而系
      爭房屋之第四個試體氯離子含量為0.7338ＫＧ\㎡，有臺北市土木技師公會之
      鑑定報告第四項可稽（原審證物外放），上開含氯量遠高於標準規範值，參酌
      上開說明，顯非試體內灌注自來水或出汗之手碰及試體所肇致，故出賣人乙○
      ○、丙○○自行刪去第四個試體檢測結果，顯不足採。
　六、本件出賣人乙○○、丙○○另指陳：兩造於契約書中約定以現況交屋，系爭房
　　　屋無任何掩飾及裝潢情況點交予甲○○；且甲○○於買受前已多次看屋，並發
　　　現天花板有異常現象（發霉、黑點），並用衛生紙檢測無漏水現象，則甲○○
　　　知悉系爭房屋有瑕疵，其未向土木技師工會查詢，有重大過失等情。
    (一)按物之出賣人對於買受人應擔保其物依民法第三百七十三條之規定危險移轉於
      買受人時，無滅失或減少其價值之瑕疵，亦無滅失或減少其通常效用，或契約
      預定效用之瑕疵；出責人並應擔保其物於危險移轉時，具有其所保證之品質，
　　　民法第三百五十四條第一前段及第二項定有明文；又按買賣標的物若係特定物
　　　，則瑕疵雖於契約成立時即已存在，就出賣人而言，將該特定之標的物交付，
　　　即屬依債務本旨而為給付，對於物之瑕疵應依瑕疵擔保負其責任，且因瑕疵擔
　　　保責任制度係為保護善意之買受人對於買賣標的物之信賴，以期保障有償交易
　　　之安全而設，故債務人不論是否有可歸責之事由，均應負瑕疵擔保責任。承上
　　　說明，本件出賣人乙○○於「房地產標的現況說明書」中為「系爭房屋並非海
　　　砂屋」之品質內容，自應就此負保證責任，而系爭房屋確有混凝土之氯離子含
　　　量超過我國ＣＮＳ之國家標準規範值，是林、黃二人交付之現況房屋不具有渠
　　　等保證之品質而有瑕疵存在，且此瑕疵於兩造買賣契約成立時即已存在，不論
　　　出賣人乙○○、丙○○有無可歸責事由，均應負物之瑕疵擔保責任，不容出賣
　　　人以現況交屋卸免其應負之物之瑕疵擔保責任。
    (二)出賣人乙○○、丙○○於出售系爭房屋時，系爭房屋並無裝潢，而買受人甲○
      ○於買受前確至系爭房屋觀看多次，及雙方於交屋時甲○○再詳細觀察之情，
      此為兩造所一致陳明，且經證人即友巢公司之人員彭樞正證述屬實（本院卷第
      二一二頁），足堪採信。揆諸系爭房屋於本件買賣成立時乃十三年餘之中古屋
      ，買受人甲○○至現場縱觀知天花板有發霉、黑點而懷疑系爭房屋可能漏水，
      甚或知悉現場有牆壁裂紋、混凝土剝落之現象，惟混凝土剝落可能因含氯量高
      造成鋼筋鏽蝕膨脹使混凝土剝落，亦可能因溫度變化、地震所造成，原因不一
      而足，故社會一般人民無法僅從外觀據以判知混凝土含氯量超過國家標準之事
　　　實，仍必須藉由專業人士或公會之實際檢測始能得知，此由本件出賣人乙○○
　　　、丙○○自陳在系爭房屋內居住十餘年尚不知系爭房屋含氯量偏高之情可明，
　　　自亦無從要求買受人甲○○至現場看屋數次即可預見或得知系爭房屋含氯量超
　　　過標準，故甲○○應無重大過失可言。
    (三)又房屋之混凝土含氯量超過標準，外觀徵兆是陸續出現，買受當時縱有瑕疵，
      亦可能因徵症尚未外顯而暫時隱藏，買受人無法立即發現，亦不能即知，買受
      人甲○○自述於八十六年十月間發現系爭房屋之混凝土含氯量超過標準時，旋
      於同年十一月十九日委請陳國雄律師發函告知出賣人乙○○、丙○○，則依民
      法第三百五十六條第二項但書規定，尚不能視為買受人甲○○已承認其所受領
      之物。
  七、系爭房屋確有混凝土含氯量超過八十三年七月之中國國家標準規範值之瑕疵存
      在，故買受人甲○○依民法第三百六十條規定，請求出賣人乙○○、丙○○二
      人負物之瑕疵擔保責任，於法有據。茲就買受人甲○○請求之各項損害賠償詳
      予審酌如下：
    (一)所受損害五百四十萬元部分：
　　　本件上訴人甲○○主張：系爭房屋因混凝土氯離子含量過高，致伊其後僅能以
　　　一千零三十萬元出售，與伊以一千五百七十萬元買受之價格相差五百四十萬元
　　　云云，固據提出伊與買主呂銘涵間之定金收據、不動產買賣契約書各一件為憑
　　　（本院卷第三二至三六頁）。上訴人乙○○、丙○○則辯陳：不動產之交易價
　　　格受大環境景氣因素影響甚大，甲○○出售系爭房屋之時間在大環不景氣之最
　　　低點等語（本院卷第七二頁）。經查：
      1.按所謂「所受損害」，係指現存財產因損害事實之發生而被減少。系爭房屋
        之買受人甲○○提出其後與訴外人呂銘涵就系爭房地簽訂之「不動產買賣契
　　　　約書」，以資證明其受有損害五百四十萬元，查甲○○遲至九十年九月二日
　　　　始出售系爭房屋，與本件買賣契約成立之八十六年五月三十日間相隔已四年
　　　　餘，期間房屋之折舊、土地價值之漲跌，甚且近年來房地產市場極差之景氣
　　　　，均係房地產出售價格攸關重大之因素，影響成份之百分比又無從得知，故
　　　　上訴人甲○○僅以其買受價格與其後出售價格差五百四十萬元，遽以認定為
　　　　系爭房屋因混凝土含氯量超過國家標準導致價格上之減損，即不足為憑。
      2.惟本院審酌損害賠償以回復原狀為方法，就系爭房屋之混凝土含氯量超過國
        家標準，臺北市土木技師公會建議以陰極防蝕法作防蝕處理，且就所需修繕
        費用鑑定為六十三萬九千八百元，有該公會之鑑定報告書第III頁可參（原審
　　　　證物外放，詳細明細參考附件四之「損壞修復費用估算表」）；另系爭房屋
　　　　若以陰極防蝕工法修復後，因已排除造成鋼筋之腐蝕原因，日後不需要不斷
　　　　修繕，另系爭房屋大部份良好，僅小部份損壞，如經修復結構體不致縮短使
　　　　用年限等情，亦據臺北市土木技師公會函覆綦詳，有該公會八十七年七月十
　　　　五日北土技字第八七一一０九號函函可按（原審卷第一四三頁）。依上堪認
　　　　：
        系爭房屋之含氯量超過標準，須支出合理費用六十三萬九千八百元以陰極防
        蝕法始得以正常之使用，惟施工一次即足以排除系爭房房之鋼筋腐蝕原因，
        且一經修復，系爭房屋之原使用年限亦不因而受到影響，故六十三萬九千八
　　　　百元之施作費用核屬必要，應認屬於甲○○因系爭房屋之含氯量超過標準致
　　　　所受之損害。
      3.另衡諸社會一般民眾若知悉買賣標的之房屋曾有混凝土含氯量超過標準情事
　　　　，縱房屋以上述陰極防蝕法處理修復，對於買戶之心理層面上仍有一定程度
　　　　之影響，此為系爭房屋買受人甲○○於房屋價格上所受之減損。就此，原審
　　　　曾委請中華徵信所企業股份有限公司（下簡稱中華徵信所）鑑定認此種心理
　　　　因素之價格減損為七十萬五千一百六十一元，並於鑑定報告書第十九頁詳列
　　　　計算公式（原審證物外放），應足參考。上訴人乙○○、丙○○雖否認中華
　　　　徵信所此部分鑑定結論，惟並未具體指摘計算方式或數據有何不妥，則渠等
　　　　二人空口否認中華徵信所此部分之鑑定結論，尚不足採。
　　　4.雖上開中華徵信所之鑑定報告中認為系爭房屋因係氯離子含量偏高之建物，
　　　　除考慮修繕工程費用、心理因素造成之價格減損外，另貸款利息、在外租屋
　　　　費用之因素亦應考慮在內，始屬修繕後之正常市場價格等語（見鑑定報告書
　　　　第十七頁）。但查系爭房屋移轉登記為買受人甲○○所有後，甲○○提供系
　　　　爭房地向世華聯合商業銀行股份有限公司設定最高限額一千二百萬元之抵押
　　　　權以資借貸款項，有建物登記簿謄本足憑（原審卷第四三頁），甲○○因而
　　　　繳付貸款利息係因借款所致，核與系爭房屋是否混凝土含氯量超過標準無涉
　　　　。另上訴人甲○○於買受系爭房屋後，因混凝土含氯量超過標準，其遂搬往
　　　　與父母同住，並未另外租屋支出費用之情，亦據甲○○陳述明確（原審卷第
　　　　一八一頁），自難認甲○○因系爭房屋含氯量超過標準而受有支出租屋費用
　　　　之損害。從而，中華徵信所將貸款利息及在外租屋費用之數額，列入考慮系
　　　　爭房屋含氯量偏高之市價因素，核有未妥，故此部分之鑑定意見不足參考。
    (二)所失利益八十萬元部分：
　　　1.按所謂「所失利益」，係指新財產之取得因損害事實之發生而受妨害，須依
　　　　通常情形，或依已定之計劃、設備或其他特別情事可得預期之利益始屬之，
　　　　民法第二百十六條第二項定有明文。
      2.本件買受人甲○○主張：伊於購得系爭房屋後，原於八十六年九月三十日以
        一千六百五十萬元出售予第三人王鄭華，雙方已辦理至完稅階段，惟因發現
        系爭房屋為海砂屋，致遭第三人拒絕繼續履約，使伊無法獲取依出售計畫預
        期可取得之利益八十萬元一節，固據提出其與王鄭華間之不動產買賣契約書
        、臺北市稅捐稽徵大安分處書函等件為憑（本院上字卷第四八至六三頁）。
　　　　惟觀之甲○○與第三人王鄭華簽訂之「不動產買賣契約書」特別約定欄註記
　　　　：「2.乙方（按指賣方甲○○）同意甲方（按指買方王鄭華）於完稅前就此
　　　　買賣標的物進行海砂屋或幅射屋之檢測，若經公證單位確認為海砂屋或幅射
　　　　屋者，則本買賣契約自動失效，並甲方所支付乙方之所有款項，乙方均須全
　　　　數一次以台支票或現金歸還甲方：：：。3.甲（按指買方王鄭華）、乙（按
　　　　指賣方甲○○）雙方同意本買賣標的物之硬固混凝土氯離子含量於八十六年
　　　　十月三十一日前，其檢測混凝土中氯離子含量之值超出0.7671ＫＧ\㎡，此
　　　　買賣標的將視為海砂屋，雙方同意依本特別約定第二項規定辦理，其標準值
　　　　依兩次採樣之平均值為基準，上述之結果不論完稅或解約，雙方均須於民國
　　　　八十六年十一月七日前出面辦理手續」等語（本院上字卷第五七頁），可知
        甲○○與買方王鄭華約定以王鄭華委託鑑定之試體依兩次採樣平均值為準，
　　　　若氯離子含量超出0.7671ＫＧ\㎡時，買賣契約即解除失效，足見甲○○與
　　　　買方王鄭華之特別約定與本件兩造間買賣契約並未約定法律效果之情形有所
　　　　不同。又王鄭華自行委託臺灣省土木技師公會及桂田實驗室鑑定結論，為本
　　　　件所不採（理由詳如四、(二)所述），而原審委請臺北市土木技師公會鑑定得
　　　　出系爭房屋混凝土含氯量平均值為0.6168ＫＧ\㎡，並未逾甲○○與買方王
　　　　鄭華約定之上開氯離子含量，是甲○○喪失八十萬元轉售利益，實係因其採
　　　　認買方王鄭華之送鑑結論所致，而非肇因於系爭房屋之混凝土含氯量超過國
　　　　家標準之0.6168ＫＧ\㎡，即二者間並無相當因果關係，故甲○○請求乙○
　　　　○、丙○○賠償八十萬元之轉售利益損失，尚非有據，不應准許。
　　(三)依上所陳，買受人甲○○依民法第三百六十條規定，得請求出賣人乙○○、丙
　　　○○賠償之所受損害為一百三十四萬四千九百六十一元（包括修復之必要費用
　　　六十三萬九千八百元、心理因素之價格減損七十萬五千一百六十一元）。
  八、本件買受人甲○○基於物之瑕疵擔保法則，請求出賣人乙○○、丙○○負損害
　　　賠償責任，為有理由，詳如上述，則其基於選擇訴之合併型態另主張之不完全
　　　給付、侵權行為等訴訟標的法律關係，本院即毋庸再予論述，併此敘明。
  九、綜上所述，買受人甲○○基於民法第三百六十條規定，請求出賣人乙○○、丙
      ○○賠償於一百三十四萬四千九百六十一元，及其中一百萬元自原審起訴狀繕
      本送達翌日即八十六年十二月十七日起，其餘金額自八十七年九月十九日擴張
      之訴狀繕本送達翌日即八十七年九月十九日起算之法定遲延利息範圍內，為有
      理由，應予准許；逾此範圍之請求，為無理由，不應准許。原審判命上訴人甲
      ○○如數給付及依聲明定准、免假執行之擔保金額，並無違誤，兩造各就敗訴
      部分上訴，指摘原判決不當，求予廢棄改判，為無理由，應駁回其上訴。另上
      訴人甲○○於本審追加請求之部分，亦屬無據，應併予駁回。
　十、本件事證已臻明確，甲○○另聲請本院訊問證人湯貴美，以明湯女居住之房屋
　　　是否亦為海砂屋一事，核與本件無涉，自無予以傳訊之必要。
丙、據上論結：本件兩造之上訴及甲○○之追加部分均為無理由，依民事訴訟法第四
    百四十九條第一項、第七十八條，判決如主文。
中　　　華　　　民　　　國　　九十一　　年　　　二　　　月　　二  十　　日
                                    民事第四庭
　　　　　　　　　　　　　　　　　　　　審判長法　官　李　瓊　蔭
　　　　　　　　　　　　　　　　　　　　　　　法　官　張　　  蘭
　　　　　　　　　　　　　　　　　　　　　　　法　官　林　金　吾
右正本係照原本作成。
如不服本判決，應於收受送達後二十日內向本院提出上訴書狀，其未表明上訴理由者
，應於提出上訴後二十日內向本院補提理由書狀（均須按他造當事人之人數附繕本）
上訴時應提出委任律師或具有律師資格之人之委任狀；委任有律師資格者，另應附具
律師及格證書及釋明委任人與受任人有民事訴訟法第四百六十六條之一第一項但書或
第二項（詳附註）所定關係之釋明文書影本。
中　　　華　　　民　　　國　　九十一　　年　　　二　　　月　　二  十　　日
　　　　　　　　　　　　　　　　　　　        書記官　張　淑　芳
附註：
民事訴訟法第四百六十六條之一（第一項、第二項）：
對於第二審判決上訴，上訴人應委任律師為訴訟代理人。但上訴人或其法定代理人具
有律師資格者，不在此限。
上訴人之配偶、三親等內之血親、二親等內之姻親，或上訴人為法人、中央或地方機
關時，其所屬專任人員具有律師資格並經法院認為適當者，亦得為第三審訴訟代理人
。
